【裁判字號】    97,重訴,59
【裁判日期】    980731
【裁判案由】    分割共有物
【裁判全文】
臺灣彰化地方法院民事判決              97年度重訴字第59號
原      告  丁○○
                      號
訴訟代理人  蕭博仁律師
複  代理人  己○○
被      告  乙○○
被      告  戊○○○
被      告  丙○○
被      告  甲○○
上三人共同
訴訟代理人  詹漢山律師
上三人共同
複  代理人  謝英吉律師
            蔡志忠律師
            庚○○
上列當事人間請求分割共有物事件，本院於民國98年7 月28日言
詞辯論終結，判決如下：
    主      文
兩造共有坐落彰化縣花壇鄉○○段口庄小段第六地號、地目田、
面積一千五百三十七平方公尺土地應分割如附圖一（即彰化縣彰
化地政事務所於民國九十八年五月十九日複丈之土地複丈成果圖
）所示：編號六部分，面積三百零八平方公尺，分歸被告甲○○
取得；編號七部分，面積三百零八平方公尺，分歸被告丙○○取
得；編號八部分，面積三百零七平方公尺，分歸被告乙○○取得
；編號九部分，面積三百零七平方公尺，分歸被告戊○○○取得
；編號十部分，面積三百零七平方公尺，分歸原告丁○○取得。
兩造共有坐落彰化縣花壇鄉○○段口庄小段第六之一地號、地目
田、面積三千六百三十平方公尺土地應分割如附圖一（即彰化縣
彰化地政事務所於民國九十八年五月十九日複丈之土地複丈成果
圖）所示：編號十一部分，面積七百二十六平方公尺，分歸被告
甲○○取得；編號十二部分，面積七百二十六平方公尺，分歸被
告丙○○取得；編號十三部分，面積七百二十六平方公尺，分歸
被告乙○○取得；編號十四部分，面積七百二十六平方公尺，分
歸被告戊○○○取得；編號十五部分，面積七百二十六平方公尺
，分歸原告丁○○取得。
兩造共有坐落彰化縣花壇鄉○○段口庄小段第六之二地號、地目
田、面積一百五十三平方公尺土地應分割如附圖一（即彰化縣彰
化地政事務所於民國九十八年五月十九日複丈之土地複丈成果圖
）所示：編號一部分，面積三十平方公尺，分歸被告甲○○取得
；編號二部分，面積三十平方公尺，分歸被告丙○○取得；編號
三部分，面積三十一平方公尺，分歸被告乙○○取得；編號四部
分，面積三十一平方公尺，分歸被告戊○○○取得；編號五部分
，面積三十一平方公尺，分歸原告丁○○取得。
兩造共有坐落彰化縣花壇鄉○○段口庄小段第十一地號、地目養
、面積二千一百四十一平方公尺土地應分割如附圖一（即彰化縣
彰化地政事務所於民國九十八年五月十九日複丈之土地複丈成果
圖）所示：編號十八部分，面積四百二十九平方公尺，分歸被告
甲○○取得；編號十九部分，面積四百二十八平方公尺，分歸被
告丙○○取得；編號二十部分，面積四百二十八平方公尺，分歸
被告乙○○取得；編號二十一部分，面積四百二十八平方公尺，
分歸被告戊○○○取得；編號二十二部分，面積四百二十八平方
公尺，分歸原告丁○○取得。
兩造共有坐落彰化縣花壇鄉○○段口庄小段第十一之一地號、地
目養、面積二千一百四十一平方公尺土地應分割如附圖一（即彰
化縣彰化地政事務所於民國九十八年五月十九日複丈之土地複丈
成果圖）所示：編號二十三部分，面積四百二十九平方公尺，分
歸被告甲○○取得；編號二十四部分，面積四百二十八平方公尺
，分歸被告丙○○取得；編號二十五部分，面積四百二十八平方
公尺，分歸被告乙○○取得；編號二十六部分，面積四百二十八
平方公尺，分歸被告戊○○○取得；編號二十七部分，面積四百
二十八平方公尺，分歸原告丁○○取得。
兩造共有坐落彰化縣花壇鄉○○段口庄小段第七之五地號、地目
雜、面積八十九平方公尺土地及坐落同段第七之七地號、地目雜
、面積五平方公尺土地，應予變價分割，所得價金依原告五分之
一、被告甲○○五分之一、被告丙○○五分之一、被告乙○○五
分之一、被告戊○○○五分之一比例分配之。
訴訟費用由兩造各按如附表所示應負擔訴訟費用比例負擔。
    事實及理由
一、被告乙○○未於最後言詞辯論期日到場，核無民事訴訟法第
    386 條各款所列情形，爰依原告之聲請，就此部分由其一造
    辯論而為判決。
二、原告主張：坐落彰化縣花壇鄉○○段口庄小段第6 、6-1 、
    6-2 地號、地目田、面積分別為1,537 、3,630 、153 平方
    公尺等3 筆土地；坐落同段第7-5 、7-7 地號、地目雜、面
    積分別為89、5 平方公尺等2 筆土地；坐落同段第11、11-1
    地號、地目養、面積均為2,141 平方公尺等2 筆土地（下稱
    系爭土地）為兩造所共有，應有部分如附表所示。兩造就系
    爭土地並無不分割期限之約定，亦無因物之使用目的不能分
    割之情形，惟兩造間無法達成協議分割，為此請求裁判分割
    。又系爭第7-5 、7-7 地號土地面積過小，如以原物分割，
    難為通常之使用，從而請求將上開2 筆土地准予變價分割，
    所得價金均由共有人按應有部分之比例分配。另系爭土地倘
    依被告所提之分割方案，將使原告分得之土地較內側，對原
    告不利，原告並不同意；且合併分割必須符合共有人全體同
    意、數共有人依其性質及其共有人與應有部分均相同等要件
    ，而本件原告並不同意合併分割；再系爭土地大部分並無不
    能原物分割、應予變價分割之情形之情形，如依原告所提分
    割方案分割，即無須鑑價，利用上僅需於分割後再透過買賣
    或讓渡方式即可解決兩造各自之需求，並聲明：如主文所示
    。
三、被告答辯：
（一）被告戊○○○、丙○○、甲○○：
    1.系爭7 筆土地共有人均相同，考量共有土地上搭蓋有第三
      人全興工業股份有限公司（下稱全興公司）之廠房，除原
      告外，其他共有人均相處良好，對於土地之使用可以互相
      協調、較無爭議。如採被告所提之分割方案(1)被告戊○○○分得部分為空地，將來各子女若請求分割較好處理；(2)
      被告甲○○分得之系爭第11之1 及11之2 地號土地目前為
      全興公司之通道，而被告甲○○對於分得土地作為全興公
      司通道使用並無意見；(3)原告分得之土地亦較為完整；(4)
      最能兼顧系爭土地之經濟價值、利用上完整及各共有人之
      公平及利益。反之，原告所提分割方案，將使土地過於細
      分，不僅被告分得之土地均成狹長、歪斜形狀而不利於利
      用，且部分面積瑣碎，根本無法使用，兩造所分得之各筆
      土地間亦無法為適當銜接而遭切割分裂，有害於共有人之
      經濟利益，且與系爭土地目前使用現狀不符，自無可採。
      故系爭土地應分割如附圖二所示。
    2.其後，復改陳稱：雖然原物分割並不影響現在地上權人全
      興公司之使用，但為一次解決紛爭，且避免日後衍生其他
      爭議及法律變更，認應將系爭土地全部變價分割，出售予
      地上權人全興公司，較為妥適。
（二）被告乙○○經合法通知未於言詞辯論期日到場，亦未提出
      書狀作何聲明或陳述。
四、得心證之理由：
（一）原告主張系爭土地為如附表所示之兩造共有人所有，應有
      部分各如附表所示，且共有人間就上開系爭土地，無不分
      割期限之約定，亦無因物之使用目的不能分割之情形，惟
      無法協議分割等事實，業據其提出土地登記謄本、地籍圖
      謄本等件為證（見本院卷第8-24頁），被告就此均未提出
      書狀為答辯或爭執，是此部分事實，堪信為真。
（二）按各共有人，得隨時請求分割共有物，但因物之使用目的
      不能分割或契約訂有不分割之期限者，不在此限，又共有
      物之分割，依共有人協議之方法行之，分割之方法，不能
      協議決定者，法院得因任何共有人之聲請，命為下列之分
      配：(1)以原物分配於各共有人；(2)變賣共有物，以價金分
      配於各共有人，且以原物為分配時，如共有人中，有不能
      按其應有部分受分配者，得以金錢補償之，民法第823 條
      第1項、第824條分別規定甚明。從而，原告為系爭土地之
      共有人之一，依上開規定，以其他共有人為共同被告，請
      求裁判分割系爭土地，要無不合，應予准許。
（三）次按共有物之分割，依共有人協議之方法行之，分割之方
      法，不能協議決定者，法院得因任何共有人之聲請，命為
      下列之分配：(1)以原物分配於各共有人；(2)變賣共有物，
      以價金分配於各共有人，且以原物為分配時，如共有人中
      ，有不能按其應有部分受分配者，得以金錢補償之，民法
      第824 條分別規定甚明。又分割共有物究以原物分割或變
      價分割為適當，法院應斟酌當事人意願、共有物之使用情
      形、經濟效用及全體共有人之利益等情形而為適當之分割
      ，不受共有人所主張分割方法之拘束（最高法院88年臺上
      字第600 號裁判要旨參照）。查系爭第6 、6-1 、6-2 地
      號土地之地目：田，土地地形略呈梯形；系爭第7-5 、7-
      7 地號土地之地目：雜，地形略呈長方形；系爭第11、11
      -1地號土地之地目：養，地形呈不規則形，目前有第三人
      全興公司廠房等建物多棟坐落系爭土地上等情，業經本院
      會同兩造及地政人員前往現場履勘屬實，此有本院勘驗筆
      錄、彰化縣彰化地政事務所97年7 月22日所複丈之土地複
      丈成果圖在卷可稽（見本院卷第41、60、61頁），復為兩
      造所不爭執。
（四）本院審酌兩造利益、目前使用現況及系爭土地整體利用價
      值觀之：
    1.認系爭土地其上現存第三人全興公司所有之廠房等建物，
      因具有地上權，原則上尚不至因土地原物分割而影響建物
      之存續，雖系爭第7-5 、7-7 地號土地因面積僅各為89、
      5 平方公尺，倘採原物分割，各共有人分得土地甚小且會
      造成畸零地，不利建築或其他使用，徒然減損系爭土地其
      他部分之經濟效用，而確實有不宜原物分割之情形，應予
      除外，然將此部分變價分割，所得價金由兩造按附表之應
      有部分比例分配後，可由兩造各視其需求，參與競標，以
      求取得全部土地，未能取得之一方，至少仍可分配價金，
      尚屬公平、適當。
    2.被告雖先主張系爭第6 、6-1 、6-2 、7-7 、7-5 地號及
      系爭11、11-1地號土地彼此相互毗鄰，且其共有人與應有
      部分均相同，為避免土地過於細分及便利各共有人使用，
      應將上開土地合併分割等語，然按分割共有物之訴，係就
      同一共有關係之共有物，予以分割，使共有人各就共有物
      之一部分單獨取得所有權之形成訴訟，故數共有物，除依
      其性質及其共有人與應有部分均相同，並經共有人全體同
      意者外，尚難認其得為合併分割（最高法院85年度臺上字
      第2959號判決意旨參照），而本件經原告到庭表示反對合
      併分割，是本件顯已無從為合併之裁判分割，是被告主張
      合併分割洵無足採。
    3.被告另主張應將系爭土地全部變價分割，出售予地上權人
      全興公司，惟按法院為裁判分割時，需衡酌共有物之性質
      、價格、經濟效用及公共利益、全體或多數共有人利益等
      因素，並兼顧公平之原則。若原則上認原物分配對全體或
      多數共有人有利，須先就原物分配，必於原物分配有困難
      者始予變賣，以價金分配於各共有人，且就原物分配時，
      如共有人中有不能按其應有部分受分配者，亦得以金錢補
      償之，並非定出於變賣之一途。（最高法院51年臺上字第
      428 號、51年臺上字第271 號判例、94年度臺上字第1768
      號判決意旨參照）。查系爭第6 、6-1 、6-2 、11、11-1
      地號土地中，除系爭第6-2 地號土地面積為153 平方公尺
      外，其餘部分土地面積均逾1,500 平方公尺，經原物分割
      後，各共有人於各筆土地上分得位置均相鄰，且被告戊○○○、丙○○、甲○○亦自陳除原告外，其餘系爭土地之
      共有人均相處良好，故就該土地之使用能獲得較完整之利
      用及增加經濟效益，應可期待，尚無因土地分割造成分得
      土地過於狹小，而生難以使用之狀況等情，故認系爭第6
      、6-1 、6-2 、11、11-1地號土地以現物分割對各共有人
      並無不利，且又無難以分配之情事，自應以原物進行分割
      ，考量本件並無採全面變價分割明顯且有利之理由，是被
      告辯稱本件應變價分割等語，洵屬無據。
（五）綜上所述，本院認原告所提如附圖一所示之分割方案，對
      其他共有人尚屬公允，未見對其他共有人有特別不利之處
      ，爰判決如主文第1 項至第6 項所示。
五、又因共有物分割、經界或其他性質上類似之事件涉訟，由敗
    訴當事人負擔訴訟費用顯失公平者，法院得酌量情形，命勝
    訴之當事人負擔其一部，民事訴訟法第80 條之1定有明文。
    本件係因分割共有物事件涉訟，兩造之行為，均可認係按當
    時之訴訟程度為伸張或防禦權利所必要，故諭知由兩造按如
    附表所示應有部分比例分擔訴訟費用，較為公允，爰判如主
    文第7項所示。
六、本件事證已臻明確，兩造其餘攻擊防禦方法，經審酌後均核
    與判決結果不生影響，爰不予審究。
七、訴訟費用負擔之依據：民事訴訟法第78條、第80條之1 、第
    85條第1 項但書。
中    華    民    國    98     年    7    月    31    日
                  民事第二庭    法  官  林秉暉
以上正本係照原本作成。
如對判決上訴，應於判決送達後20日內向本院提出上訴狀。
中    華    民    國    98    年    7     月    31    日
                                書記官  廖春慧
一、附表：坐落彰化縣花壇鄉○○段口庄小段第6 、6-1 、6-2
    、7-5 、7-7 、11、11-1地號土地
┌──┬────┬──────┐
│編號│ 共有人 │應有部分及訴│
│    │        │訟費用負擔之│
│    │        │比例        │
├──┼────┼──────┤
│1   │甲○○  │1/5         │
├──┼────┼──────┤
│2   │丙○○  │1/5         │
├──┼────┼──────┤
│3   │乙○○  │1/5         │
├──┼────┼──────┤
│4   │戊○○○│1/5         │
├──┼────┼──────┤
│5   │丁○○  │1/5         │
└──┴────┴──────┘
二、附圖一：彰化縣彰化地政事務所98年5 月19日複丈之土地複
    丈成果圖（即原告所提分割方案）
    附圖二：被告於98年3 月5 日所提之分割方案圖。


司法院資訊處製作；財團法人民間司法改革基金會備份。
